臺灣高等法院刑事判決
109年度上訴字第2668號
上  訴  人  
即  被  告  黃思銘



                    （現寄押於法務部○○○○○○○臺北                        分監）
            章勝捷



                    （現於法務部○○○○○○○○○○○                        執行中）
            林燦燃


            簡戴偉


上列上訴人因妨害自由案件，不服臺灣基隆地方法院107年度原
訴字第7號，中華民國108年12月24日第一審判決（起訴案號：臺
灣基隆地方檢察署106年度偵字第5107號、107年度偵緝字第181
號），提起上訴，本院判決如下：
    主  文
原判決關於黃思銘、章勝捷、林燦燃、簡戴偉部分均撤銷。
黃思銘共同犯私行拘禁罪，累犯，處有期徒刑拾壹月。未扣案之
手機壹支沒收，於全部或一部不能沒收或不宜執行沒收時，追徵
其價額。
章勝捷共同犯私行拘禁罪，處有期徒刑柒月。
林燦燃共同犯私行拘禁罪，處有期徒刑柒月。
簡戴偉無罪。
    事  實
黃思銘（綽號「小K」）因陳炫廷（原名：陳健安，民國108年5
月28日改名）積欠其購毒款項新臺幣（下同）7,000元債務未還
，且避不見面，因而心生不滿，為向陳炫廷追討欠款及教訓陳炫
廷以洩憤，竟與游哲誼（綽號「多多」、「中槍」）、陳敏聖、
章勝捷（綽號「小黑」、「黑仔」）、林燦燃（綽號「燦哥」、
「阿燦」）、魏志騰（原名：杜昱群，107年12月6日改名）、杜
翊民、陳韋安（綽號「小胖」）、黃睿堯、吳俊宏、陳伯恩、曾
少洋、莊力宇、方宗文及張天豪（綽號：「可樂」）、李權珅等
人（游哲誼、陳敏聖、魏志騰、杜翊民、陳韋安、黃睿堯、吳俊
宏、陳伯恩、曾少洋、莊力宇、方宗文、張天豪、李權珅均經原
審法院判決有罪確定），共同基於私行拘禁以妨害他人行動自由
之犯意聯絡，由黃思銘等人事先謀議，推由方宗文於105 年12月
23日中午12時許，以陳炫廷提供身分證件作「人頭」供他人逃漏
稅可獲取報酬為餌，邀約陳炫廷於基隆火車站附近之「仁祥醫院
」前碰面，方宗文再於同日中午12時19分許，騎乘機車搭載陳炫
廷前往基隆市○○區○○街0巷00號4樓之游哲誼住處後，游哲誼即透
由視訊之方式向黃思銘確認債務人是否確為陳炫廷，經黃思銘告
知無誤後，方宗文、魏志騰在旁看守，而游哲誼則持球棒，喝令
陳炫廷簽發本票以擔保債務之償還，陳炫廷因此簽立面額14,000
元、20,000萬元之本票各1 張（面額共34,000元，其中含被索求
應加倍返還積欠之購毒款14,000元【7,000元×2＝14,000元】，及
游哲誼等人協助黃思銘尋找陳炫廷及討債之報酬20,000元），旋
即黃思銘、杜翊民、陳伯恩、曾少洋等人陸續抵達，其等威迫陳
炫廷還錢，期間游哲誼並持刀出言對陳炫廷恫嚇稱：再籌不到錢
，就不用還錢了，但會要陳炫廷斷手斷腳等語，嗣由魏志騰及方
宗文將陳炫廷壓制在地，其等或分持球棍、椅子、小板凳等物為
工具，或徒手以拳打腳踢之方式，毆打陳炫廷（傷害部分業經檢
察官為不起訴處分確定，下同，詳下述），繼續不斷逼迫陳炫廷
籌錢還債，惟因陳炫廷仍籌不到款項還錢，黃思銘、杜翊民、陳
韋安、陳伯恩、曾少洋等人，承前妨害自由之犯意，於同（23）
日下午5 時許，分別乘坐機車、自用小客車，強押陳炫廷搭上杜
翊民所有之車牌00-0000 號自用小客車，將其載往黃思銘位於基
隆市○○區○○路00巷00號11樓之4 「喜市」社區之居所處拘禁，黃
思銘於陳炫廷受拘禁期間強逼陳炫廷交出手機1支抵債，陳炫廷
不敢不從，僅得將手機交予黃思銘。章勝捷緊接喝令陳炫廷脫下
褲子，並由曾少洋以辣椒水塗抹在陳炫廷之下體，章勝捷則以自
己手機拍下陳炫廷遭塗抹辣椒水於裸露下體之過程，威脅陳炫廷
若籌不出款項還錢，就要將影片連結上網供大眾傳閱等語。嗣於
翌（24）日凌晨0 時47分許，黃思銘、章勝捷、莊力宇、李權珅
復將陳炫廷強行押至黃思銘所居住「喜市」社區頂樓，分持鐵棍
、木刀毆打陳炫廷，章勝捷並威喝要陳炫廷自己跨越頂樓欄杆跳
樓，以此種種方式欲使陳炫廷心裡產生壓力而籌錢還款；於同（
24）日凌晨4 時16分許，黃思銘、莊力宇接續妨害陳炫廷行動自
由之犯意聯絡，欲將陳炫廷強行改押至陳敏聖位於基隆市○○區○○
路000巷00號2樓「大慶大城」社區之住處繼續拘禁逼債，於途經
「喜市」社區大門警衛室前時，陳炫廷趁隙跳車逃跑至附近之基
隆市中和國小，但旋即為追趕而至之莊力宇抓到，莊力宇追趕陳
炫廷期間，游哲誼、陳敏聖、方宗文、李權珅、陳韋安亦陸續趕
至中和國小，即與黃思銘、莊力宇會合，由莊力宇騎乘機車附載
陳炫廷，一行人強行將陳炫廷押至陳敏聖前開中和路「大慶大城
」住處後，屋內已有林燦燃、黃睿堯等人守候，游哲誼繼而先持
剪刀剪陳炫廷之手指，嗣與黃思銘、陳敏聖、莊力宇、方宗文、
李權珅、陳韋安、林燦燃、黃睿堯等人分持鐵棍、行動電源、手
機或徒手以拳打腳踢方式，接續動用私刑、毆打陳炫廷，逼迫陳
炫廷籌錢償還。之後，黃思銘暫先離開陳敏聖住處，而由吳俊宏
、陳敏聖、黃睿堯在現場看管陳炫廷時，吳俊宏指示陳敏聖以大
紙箱蓋住陳炫廷，並把點燃之環香放入紙箱內悶燒，吳俊宏另持
電擊棒電擊陳炫廷下體，再拿已點燃之香菸置放於陳炫廷之大腿
上，對陳炫廷恐嚇稱：「早上9 點，你母親沒拿錢過來，就要把
你埋了」等語。同（24）日天亮之際（約上午6 時許），黃思銘
、章勝捷、林燦燃、莊力宇及張天豪等人返回陳敏聖「大慶大城
」住處，黃思銘拿出擬妥以車禍肇事賠償及清償賭場輸錢名義之
「劇本」，強制陳炫廷背誦，要陳炫廷以前述虛擬名義之「劇本
」內容，向家人請求墊款代償。陳炫廷因遭逼迫，只得撥打電話
聯絡其母陳劉阿錦，告以前述虛構情節，陳劉阿錦不予理會，章
勝捷見陳炫廷母親不為所動，陳炫廷仍舊無法籌到款項，乃對陳
炫廷再施加壓力恐嚇稱：「要把你拖去埋起來」等語。繼之於同
（24）日上午10時50分許，黃思銘、陳敏聖、章勝捷、杜翊民、
陳韋安、陳伯恩、曾少洋、莊力宇、李權珅、林燦燃、張天豪等
人以自用小客車，先強行將陳炫廷載至新北市瑞芳區侯硐山區道
路邊，林燦燃、莊力宇以鐵棍毆打陳炫廷，惟因路邊不時有車輛
經過，黃思銘等人唯恐遭經過之人車發覺報警，乃再將陳炫廷脅
持載往人跡較為罕至之基隆市仁愛區南榮公墓一帶。黃思銘、陳
敏聖、章勝捷、杜翊民、陳韋安、陳伯恩、曾少洋、莊力宇、李
權珅、林燦燃、張天豪又繼續分持鐵棍、木棍、球棍等工具，或
以徒手毆打陳炫廷，直至同日下午1 時46分許，始將陳炫廷強行
擠塞至自用小客車後車廂內，再度載回陳敏聖「大慶大城」住處
拘禁。黃睿堯於「大慶大城」陳敏聖住處內，又以鐵棍毆打陳炫
廷右手掌，並以灼烤過之剪刀觸碰燒燙陳炫廷之左手臂及頸部部
位，以人數眾多及種種私刑，威逼陳炫廷努力籌錢及給予教訓。
陳炫廷因黃思銘、林燦燃、游哲誼、陳敏聖、黃睿堯等人前述所
加諸般私刑，而受有右側尺骨骨幹骨折、右側手部第 3、4、5掌
骨骨折、胸部、左肩及腹部挫傷、左上臂及頸部燙傷、右上臂撕
裂傷之傷害（黃思銘等人所涉傷害罪嫌部分，因陳炫廷對共犯之
一之魏志騰、陳伯恩撤回告訴，基於對共犯告訴及撤回告訴不可
分原則，業經檢察官另為不起訴處分確定）。同年月25日凌晨3 
時45分許，黃思銘又將陳炫廷載往其「喜市」社區居所處繼續拘
禁，並由莊力宇負責看管。同年月26日凌晨0 時15分許，黃思銘
因認陳炫廷遲不還款，且為催討債務耗費大量時間、人力及費用
，遂再度威喝陳炫廷撥打電話給家人詢問已否備妥20、30萬元，
章勝捷於電話中向陳劉阿錦表示：支付20、30萬元後，陳炫廷才
可以回家等語，陳劉阿錦表示要先見到陳炫廷本人，黃思銘等人
乃與陳劉阿錦相約在基隆市○○區○○路○段000號1樓「全家」便利
商店基隆新樂強店前碰面後，陳劉阿錦隨即趕至轄區之基隆市警
察局第四分局安定派出所報案。杜翊民則指示李權珅至約定地點
之「全家」便利商店前等候，俾向陳劉阿錦取款；黃思銘則指示
章勝捷持刀抵住著陳炫廷，搭乘計程車至約定之「全家」便利商
店附近伺機而動。嗣因李權珅等人發現有警用機車停放在該「全
家」便利商店前而未敢出面取款因此作罷，又將陳炫廷押回黃思
銘前開居所繼續拘禁。直至同年月28日凌晨0 時許，黃思銘見陳
炫廷仍無法籌借得款項，乃要陳炫廷配合將陳炫廷友人、綽號「
鴨子」之林承宇幌騙出門，作為抵償陳炫廷之部分債務。陳炫廷
不敢不從，乃致電林承宇，與林承宇相約至林承宇位於基隆市安
樂區基金一路之住處見面。嗣由張天豪駕駛黃睿堯名下之車牌號
碼0000-00 號自用小客車，搭載黃思銘、林燦燃、章勝捷，脅持
陳炫廷上車，強行載往基隆市○○區○○○路000巷00號2樓林承宇居
住處所樓下後，由陳炫廷獨自一人上樓找林承宇，林承宇因發覺
有異而婉拒與陳炫廷下樓。陳炫廷下樓後，見似無人跟蹤監控，
立即於同（28）日凌晨1 時許，趁隙逃跑衝至附近之基隆市警察
局第四分局大武崙派出所內報警，始脫離黃思銘等人之拘禁及控
制。黃思銘等人以此種拘禁方法，妨害陳炫廷之行動自由長達約
5 日。嗣經警調閱沿路及「喜市」社區頂樓、「大慶大城」社區
及騎樓監視錄影畫面循線追查，始悉上情。
    理  由
壹、有罪部分：
一、證據能力部分：
  ㈠檢察官及上訴人即被告黃思銘、章勝捷對於本院作為得心證
    依據之被告以外之人於審判外陳述，未於言詞辯論終結前聲
    明異議，本院審酌各項證據作成時之狀況，認為並無不可信
    或不適當之情事，依刑事訴訟法第159條之5第1項規定，有
    證據能力。
　㈡上訴人即被告林燦燃對於本院作為得心證依據之被告以外之
    人於審判外陳述，經本院於準備程序時（審理時未到庭）逐
    項提示，均同意作為證據，本院審酌各項證據作成時之狀況
    ，認為並無不可信或不適當之情事，依刑事訴訟法第159條
    之5第1 項規定，均有證據能力。
二、被告章勝捷就前揭事實於本院審理時坦認不諱；另被告林燦
    燃於本院審理時固未到庭，惟其於本院準備程序時，就上開
    事實坦認在案；又被告黃思銘除就前述拿取告訴人陳炫廷之
    手機抵債之部分事實外，就其餘之事實供認不諱，其辯稱：
    我不是拿告訴人的手機抵債，我是以1,000元向告訴人購買
    手機云云。經查：
  ㈠前揭犯罪事實除被告黃思銘拿取告訴人之手機抵債之部分事
    實外，均據被告章勝捷、黃思銘於本院審理時（本院卷第49
    7頁）；被告林燦燃於本院準備程序時坦認不諱（本院卷第2
    85頁），核與告訴人於警詢、偵訊時指訴（偵字卷一第90、
    91、96、97、107至122頁，偵字卷二第16至20頁）；證人即
    告訴人母親陳劉阿錦、證人即員警徐觀海、陳偉強於偵訊時
    證述情節（偵字卷二第160、161、239頁正、反面）；證人
    即共犯陳韋安、魏志騰、吳俊宏、陳伯恩、莊力宇於偵訊時
    所陳情節（偵字卷二第81、171頁正、反面、178、179、190
    、212、213、275、276頁）大致吻合，復有被告傷勢照片、
    監視器錄影影像之擷取畫面暨衛生福利部基隆醫院診斷證明
    書在卷可按（偵字卷一第104至106、132、136至157頁），
    堪認被告章勝捷、黃思銘及林燦燃前開任意性自白，核與事
    實相符，洵堪採信。
　㈡被告黃思銘固以前詞置辯。惟稽之告訴人於警詢時指稱：在
    喜市時，被告黃思銘要我把身上的東西都交給他，所以我就
    把手機交給被告黃思銘等語明確（偵字卷第109頁反面），
    參照被告黃思銘於原審及本院審理時，均供認其斯時確有拿
    取告訴人之手機之情以觀，已徵告訴人前揭指陳，核非捏虛
    之詞。此外，衡酌本件係肇因於告訴人積欠被告黃思銘債務
    不還，被告黃思銘欲向告訴人索討債務，為此更大費周章糾
    眾並以前述妨害告訴人人身自由之方式催討，詳如前述，且
    參諸被告黃思銘及告訴人歷次所陳情節，亦見於本件案發時
    ，告訴人猶未返還分文，則於此種情事下，被告黃思銘又豈
    可能出資1,000元向告訴人購買手機，其之辯詞，全然悖於
    情理，礙難採信。至告訴人於本院審理時固翻異前詞，改稱
    ：手機是當時被告黃思銘以2,000元向我購買，且當場有給
    我錢云云（本院卷第476、477頁），遑論告訴人前後證述情
    節全然迥異，甚其所陳之2,000元款項亦與被告所辯之1,000
    元顯然未合，且苟如告訴人所述，被告黃思銘當場交付2,00
    0元之購機款項予其，告訴人大可以該筆款項先行返還予告
    訴人黃思銘，用以清償部分之債務，惟告訴人於本院審理時
    卻稱，我當時沒有還錢，因為沒辦法還之情明確（本院卷第
    477頁），可知其該等陳述情節顯然矛盾；此外，依告訴人
    本院審理時陳稱：被告黃思銘已經有跟我談和解，雖然還沒
    拿到錢，但他表示願意賠償給我，我願意原諒他，請法院給
    被告黃思銘機會等語以觀（本院卷第497頁），即徵告訴人
    前開於本院審理時所證情節，核為因嗣後與被告黃思銘達成
    和解之共識，而為之迴護之詞，不足採為被告黃思銘有利之
    論據。是被告黃思銘確實藉由前揭控制被害人意志與行動自
    由，而強逼告訴人交出手機用以抵債乙節，洵堪認定。
　㈢檢察官起訴書固認，被告黃思銘除強取告訴人之手機抵債外
    ，另逼迫告訴人拿出所攜帶之項鍊抵債云云。惟被告黃思銘
    堅決否認其有拿取告訴人之項鍊，而徵諸告訴人歷次所陳，
    可知其於警詢時指稱：被告黃思銘叫我把身上東西都交給他
    ，我就把我的項鍊交給他云云；嗣於偵訊時則未曾提及其有
    遭被告黃思銘取走項鍊乙事；復於本院審理時則證稱：項鍊
    不是被告黃思銘拿走的，是當初載我去游哲誼家的人拿去的
    ，我忘記他叫什麼名字了等語（偵字卷一第109頁反面，偵
    字卷二第11至13頁，本院卷第473頁），可知告訴人前後所
    陳不一，容有重大瑕疵，而難遽信。再證人即共犯曾少洋固
    於偵訊時證稱：在被告黃思銘位在喜市社區的家時，有一個
    我不認識的人叫告訴人交出錢、項鍊云云（偵字卷三第54頁
    ），惟參照其於警詢時陳稱，其沒有印象有在被告黃思銘之
    住處見聞前情，已見其前後證述顯有歧異；甚者，證人曾少
    洋於警詢時明確陳稱，其認識被告黃思銘明確（偵字卷三第
    4至7頁），則依其於偵訊時證稱，係其所不認識之人，喝令
    告訴人交出項鍊之情，顯然其所指之人並非被告黃思銘，核
    與告訴人於警詢時指稱情節不合。此外，觀諸被告
　　章勝捷、共犯莊力宇、李權珅等人於偵查、審理時所陳之情
    ，均未提及有拿取告訴人項鍊乙事，自難徒憑告訴人、證人
    曾紹洋前後不一，且彼此證述情節有所扞格之詞，逕認被告
    黃思銘確有喝令告訴人交出項鍊抵債之舉。
　㈣檢察官起訴書復指稱，被告章勝捷有於被告黃思銘位在喜市
    社區之住處，強逼告訴人簽立面額3萬元之本票5紙、面額1
    萬元之本票1紙云云。而被告章勝捷堅詞否認有喝令告訴人
    簽發本票之情，經查：
　⒈參諸告訴人於警詢時指稱：沒多久小黑（即被告章勝捷）來
    了，被告章勝捷說浪費那麼多人力、還要買飯給我吃，跟我
    拿10萬也不過分，如果不簽就要給我斷手斷腳，我害怕被打
    ，所以先簽了3張30,000元、1張10,000元的本票，但是其中
    有2 張寫錯了，他說我在玩他，叫我再寫2張30,000元，我
    總共在這邊簽了6張本票，共16萬元云云（偵字卷一第108頁
    反面至109頁反面）；嗣於偵訊時證稱：我到喜市黃思銘的
    住處後，被告章勝捷來了，他叫我辦車貸，把我的身分證、
    提款卡強行拿走，並叫我簽1 張30,000元的本票，我被強迫
    簽30,000元的本票交給被告章勝捷，他又說我故意字潦草寫
    錯，說這張作廢，並叫我再簽30,000元及20,000元的本票各
    1張給他云云（偵字卷二12、13頁），可知告訴人就被告章
    勝捷喝令其簽發本票之過程、簽發之張數暨本票之面額為何
    ，多有歧異之處，已難逕信。
　⒉證人即共犯曾少洋於偵訊時固證稱：到喜市社區黃思銘家時
    有一個我不認識的人，強押告訴人開本票，有很多張本票，
    我忘記幾張了云云（偵字卷三第34頁），然參照曾少洋前於
    警詢時則係證稱，就其在黃思銘之住處時，有無告訴人所稱
    遭喝令簽發本票之情，其已經沒有印象了等語明確（偵字卷
    三第5頁反面），已見其前後所證之情不一；甚者，徵諸全
    卷之卷證資料，亦見被告黃思銘、共犯莊力宇、李權珅等人
    均未提及被告章勝捷係有迫使告訴人簽發本票之舉，是證人
    曾少洋前述於偵訊時所陳，實難用以佐證告訴人前開指訴屬
    實。
　⒊此外，徵之證人即共犯張天豪於警詢時證稱：我有聽說黃思
    銘或游哲誼有叫告訴人簽本票，金額我不清楚，且後來錢也
    沒有拿到等語（偵字卷一第64頁反面），而游哲誼確有於前
    述時、地喝令告訴人簽發本票乙節，已據本院論述如前，據
    此堪認證人張天豪該等證述非虛。然依證人張天豪前揭陳述
    ，亦見強迫告訴人簽發本票者，並非被告章勝捷至明。
　⒋基此，告訴人之指陳容有瑕疵，復證人曾少洋於偵訊時所證
    情節，除與其前於警詢時所陳情節容有扞格，亦與被告黃思
    銘、共犯莊力宇、李權珅等人陳述不一，無從佐證告訴人之
    陳述核實；甚者，依證人張天豪之證詞，其未提及被告章勝
    捷涉有逼迫告訴人簽發本票之舉，其反係指稱應為被告黃思
    銘或游哲誼所為，俱與告訴人該等指陳情節未合；復且，本
    件亦無相關之本票扣案，自無徒憑告訴人前述具有疑義之詞
    ，遽認被告章勝捷係有喝令告訴人簽發本票之情。　
  ㈤從而，被告黃思銘前開辯詞，為不足採，其與被告章勝捷、
    林燦燃前開犯行，事證明確，洵堪認定，均應依法論科。
三、論罪：
　㈠按刑法第302條第1項之私刑拘禁或剝奪行動自由罪，係行為
    繼續而非狀態繼續，即自（私禁）剝奪被害人之行動自由起
    至（釋放）回復其行動自由為止，均在犯罪行為繼續進行之
    中（最高法院87年度台上字第2643號判決意旨可資參照）；
    是實施私行拘禁或剝奪行動自由之行為人，基於單一犯意，
    拘禁被害人或剝奪被害人行動自由，於未將被害人釋放回復
    其自由以前，其犯罪行為係仍繼續進行中，並未終止，縱期
    間多次更換地點，對其原犯罪之成立，不生影響，亦即行為
    人所為，仍應成立單純之一罪（最高法院29年上字第2553號
    判例、74年度台上字第3605號判決意旨參照）。又刑法第30
    2 條妨害自由罪，原包括私行拘禁及以其他非法方法剝奪人
    之行動自由罪，所謂非法方法，當包括強暴脅迫等情事在內
    ，故於實施妨害自由之行為時，縱有以恐嚇、或毆打之方式
    ，因而致被害人受有普通傷害之情形者，除行為人主觀上
    另有傷害、恐嚇之犯罪故意外，其低度之普通傷害、恐嚇行
    為均應為妨害自由之高度行為所吸收，應僅論以刑法第 302
    條第1項妨害自由一罪，無復論以刑法第277條第1項、第305
    條之罪之餘地（最高法院93年度台上字第1738號判決意旨參
    照）。另刑法第302條第1項之妨害自由罪與第304條第1項之
    強制罪，均以強暴或脅迫為手段，其罪質本屬相同，至其所
    保護之法益，固均為被害人之自由，惟前者重在保護個人之
    行動自由，後者重在保護個人之意思自由；故行為人在妨害
    自由行為繼續中，如對被害人以強暴、脅迫使人行無義務之
    事或妨害人行使權利，此強制部分行為自屬包含於妨害行動
    自由之同一意念之中，縱其所為，合於刑法第304 條強制罪
    之情形，仍應視為拘禁或剝奪行動自由之部分行為，應逕依
    第302條第1項論罪，並無適用第304條第1項規定之餘地（最
    高法院89年度台上字第6193號、90年度台上字第5409號、第
　　5441號、93年度上字第3309號判決要旨可參）。
　㈡刑法第302條第1項所謂以非法方法剝奪人之行動自由，係指
    以私行拘禁外之非法方法，妨害其行動自由而言。若將被害
    人拘禁於一定處所，繼續較久之時間，而剝奪其行動自由，
    仍屬私行拘禁；而刑法第302 條所謂之「私行拘禁」，係屬
    例示性、主要性及狹義性之規定，而「以其他非法方法剝奪
    人之行動自由」，則屬於補充性、次要性及廣義性之規定，
    故必須行為人之行為不合於主要性規定之場合，始有次要性
    規定適用之餘地。若行為人所為既觸犯主要性規定，亦觸犯
    次要性規定，或由觸犯次要性規定，進而觸犯主要性規定，
    則應適用主要性規定予以論科（最高法院85年度台上字第45
    14號、94年度台上字第3561號判決參照）。
　㈢被告黃思銘、章勝捷、林燦燃等人，先推由方宗文誘騙被害
    人至游哲誼位在新西街住處後，即限制被害人行動自由，不
    讓被害人自由離去，並壓制被害人毆打、凌虐，繼而為拘禁
    行為（游哲誼新西街住處、黃思銘「喜市」社區、陳敏聖「
    大慶大城」社區租屋處等處所），期間長達近5 日，已臻「
    私行拘禁」之程度，而非短時間之限制行動自由而已；是核
    被告黃思銘、章勝捷、林燦燃所為，均係犯刑法第302條第1
    項之私行拘禁罪。又被告等人拘禁告訴人之時間，雖長達近
    5日，然刑法第302條之妨害自由罪，為行為之繼續，屬繼續
    犯之單純一罪。是檢察官認被告等人，係犯同條項之剝奪他
    人行動自由罪，且認係屬「接續犯」，容有未恰。又被告等
    人於拘禁被害人期間，對被害人施以恐嚇、強制行為，仍屬
    拘禁妨害被害人行動自由之部分行為，不另成立恐嚇或強制
    罪。
　㈣按共同正犯，在合同之意思內各自分擔犯罪行為之一部，相
    互利用他人之行為，以達其犯罪之目的者，即應對全部所發
    生之結果，共同負責；又共同正犯之成立，祇須具有犯意之
    聯絡，行為之分擔，既不問犯罪動機起於何人，亦不必每一
    階段犯行，均經參與；是共同正犯間，非僅就其自己實行之
    行為負其責任，並在犯意聯絡之範圍內，對於他共同正犯所
    實行之行為，亦應共同負責。再者，共同正犯之意思聯絡，
    原不以數人間直接發生者為限，即有間接之聯絡者，亦包括
    在內。如甲分別邀約乙、丙犯罪，雖乙、丙間彼此並無直接
    之聯絡，亦無礙於其為共同正犯之成立。是被告黃思銘、章
    勝捷、林燦燃與游哲誼、陳敏聖、魏志騰、杜翊民、陳韋安
    、黃睿堯、吳俊宏、陳伯恩、曾少洋、莊力宇、方宗文、張
    天豪、李權珅等人，主觀上具有犯意聯絡、客觀上亦有行為
    之分擔，為共同正犯。
　㈤按刑法第47條第1 項規定：受徒刑之執行完畢，或一部之執
    行而赦免後，5 年以內故意再犯有期徒刑以上之罪者，為累
    犯，加重本刑至2分之1。主要著眼於犯罪行為人前既已受自
    由刑之執行，自當知所悔改，如執行完畢未久，又再故意犯
    罪，足見其對於刑罰反應力薄弱，故必須再延長其矯正期間
    ，藉此協助其重返社會，同時亦兼顧防衛的效果。惟對於刑
    法第47條第1 項規定，若不分情節，基於累犯者有其特別惡
    性及對刑罰反應力薄弱等立法理由，一律加重最低本刑，於
    不符合刑法第59條所定要件之情形下，致生行為人所受之刑
    罰超過其所應負擔罪責之個案，其人身自由因此遭受過苛之
    侵害部分，對人民受憲法第8 條保障之人身自由所為限制，
    不符憲法罪刑相當原則，牴觸憲法第23條比例原則，業經司
    法院釋字第775 號解釋在案。為避免發生上述罪刑不相當之
    情形，法院就該個案應依本解釋意旨，裁量是否加重最低本
    刑。至如何能避免發生「罪刑不相當」之情形，自應審酌犯
    罪行為人之前、後案之犯罪類型、行為態樣是否相同或類似
    ；前案執行完畢與後案發生之時間相距長短；前案是故意或
    過失所犯；前案執行是入監執行完畢，抑或易科罰金或易服
    社會勞動而視為執行完畢；前、後案對於他人生命、身體、
    財產等法益侵害情形如何等具體個案各種因素，再兼衡後案
    犯罪之動機、目的、計畫、犯罪行為人之年齡、性格、生長
    環境、學識、經歷、反省態度等情綜合判斷，以觀其有無特
    別惡性或對刑罰反應力薄弱而決定是否依累犯規定加重最低
    本刑（最高法院108年度台非字第176號判決參照）。經查，
    被告黃思銘前因：㈠妨害自由案件，經原審法院以101 年度
    基簡字第962號判決判處有期徒刑4月確定；㈡施用毒品案件
    ，經原審法院以101年度基簡字第977號判決判處有期徒刑2 
    月確定；㈢施用毒品案件，經原審法院以102年度基簡字第13
    3號判決判處有期徒刑3月確定；㈣施用毒品案件，經原審法
    院以102年度基簡字第214號判決判處有期徒刑2月確定，上
    開㈠、㈡、㈢案，嗣經原審法院以102年度聲字第380號裁定合
    併定應執行有期徒刑7月確定，並與㈣案所處之刑接續執行，
    於102年9月24日執行完畢，此有本院被告前案紀錄表在卷可
    按（本院卷第84至86、107頁），是被告黃思銘於受有期徒
    刑執行完畢後，5 年以內故意再犯本件有期徒刑以上之罪，
    為累犯。衡酌被告黃思銘前已因妨害自由犯罪而經法院判處
    罪刑並執行完畢，竟未因前案受刑事追訴懲罰而心生警惕，
    而再為本件妨害自由之犯行，足見其法治觀念淡薄，對刑罰
    之反應力薄弱，認被告黃思銘本案犯行依刑法第47條第1項
    規定加重其刑，並未悖於罪刑相當原則及比例原則，應依刑
    法第47條第1項規定加重其刑。
四、原判決撤銷部分：
　㈠原審認被告黃思銘、章勝捷、林燦燃罪證明確，予以論罪科
    刑，固非無見。惟查：㈠本件無從認定被告簡戴偉參與本次
    妨害自由之犯行（詳下述無罪部分），是原審認定被告黃思
    銘、章勝捷、林燦燃與簡戴偉共犯前述犯行，其認定事實，
    顯有違誤。㈡本案之卷證資料無從認定被告黃思銘係有強取
    告訴人之項鍊抵債；被告章勝捷係有喝令告訴人簽發面額總
    計16萬元之本票，原審遽認被告黃思銘、章勝捷有前述行為
    ，其所認定之事實，亦有違誤。㈢被告章勝捷業已與告訴人
    達成和解，並賠償告訴人之損失；另告訴人於本院審理時業
    ，業與被告黃思銘達成和解之共識，更當庭表示原諒被告黃
    思銘之意；復被告林燦燃固於原審審理時否認犯行，惟其於
    本院準備程序時，業已坦認犯行不諱，是量刑基礎已有不同
    ，原審未及審酌前情，亦有未洽。㈣本案無從認定被告黃思
    銘係有取得告訴人所簽發之本票，另被告黃思銘亦無強取告
    訴人之項鍊，已如前述，惟原審遽認前述本票及項鍊均屬被
    告黃思銘所取得之犯罪所得，逕予宣告沒收、追徵其價額，
    顯有未當（詳下述沒收部分）。是被告黃思銘上訴辯稱，其
    未拿取告訴人之手機抵債，而係支付對價購買云云，固無理
    由，惟其所辯稱之未強取告訴人之項鍊、未取得告訴人所簽
    發之本票部分則有理由；另被告章勝捷上訴主張業已與告訴
    人達成和解、被告林燦燃上訴主張其已坦認犯行不諱，請求
    予以從輕量刑，則均有理由，復原判決關於被告黃思銘、章
    勝捷、林燦燃部分亦有前述可議之處，自屬無可維持，應由
    本院予以撤銷改判。
　㈡審酌被告黃思銘因與告訴人有金錢債務糾紛，不思透由合法
    之途徑解決，竟糾眾以私行拘禁及施以私刑之不法手段，強
    令告訴人償還債務；另被告章勝捷、林燦燃，於被告黃思銘
    召集下，裡應外合，相互分工，對告訴人施以凌虐、羞辱手
    段、剝奪其行動自由，以逼討債務，其等所為俱屬不該，應
    予嚴加非難；又告訴人遭拘禁期間長達近5 日，且期間遭被
    告黃思銘、章勝捷、林燦燃動用私刑凌虐、羞辱譏諷，其身
    心受創甚鉅，衡以被告章勝捷、林燦燃坦認全數犯行、被告
    黃思銘則坦承大部分之犯行不諱，另被告章勝捷業已與告訴
    人達成和解，並賠償告訴人之損失；被告黃思銘雖未賠付款
    項，惟與告訴人達成和解之共識，告訴人並請求本院予以其
    2人機會（本院卷第497頁），而被告林燦燃迄今未與告訴人
    達成和解之犯後態度，兼衡被告黃思銘、章勝捷、林燦燃前
    述之參與之程度，暨被告黃思銘於本院審理時自陳，其學歷
    為國中畢業、入監前業工、月收入約2至4萬元，育有1名子
    女、被告章勝捷於本院審理時自陳，其學歷為高中畢業、未
    婚、家中有父親、叔叔、妹妹、育有2名小孩、從事粗工、
    日薪1,500元、被告林燦燃於警詢時自陳，其教育程度為國
    中畢業、從事司機工作、家庭經濟狀況小康等一切情狀，就
    被告黃思銘、章勝捷、林燦燃分別量處如主文第二、三、四
    項所示之刑。
五、沒收：　　
　㈠按犯罪所得，屬於犯罪行為人者，沒收之；前2 項之沒收，
    於全部或一部不能沒收或不宜執行沒收時，追徵其價額；刑
    法第38條之1 第1 項前段、第3 項分別定有明文。而二人以
    上共同犯罪，關於犯罪所得之沒收或追徵，倘個別成員並無
    犯罪所得，且與其他成員對於所得亦無事實上之共同處分權
    時，同無「利得」可資剝奪，特別在集團性或重大經濟、貪
    污犯罪，不法利得龐大，一概採取絕對連帶沒收或追徵，對
    未受利得之共同正犯顯失公平。所謂各人「所分得」，係指
    各人「對犯罪所得有事實上之處分權限」，法院應視具體個
    案之實際情形，依自由證明程序釋明合理之依據以認定之。
　㈡被告黃思銘於本件犯行係有獲取告訴人之手機1 支，已詳如
    前述，核為被告黃思銘本件之犯罪所得，然未扣案，復參酌
    本案情節，認宣告沒收並無過苛之虞，是上開犯罪所得應依
    刑法第38條之1 第1 項前段、第3 項之規定予以宣告沒收，
    於全部或一部不能沒收或不宜執行沒收時，追徵其價額。
　㈢告訴人係有簽發面額14,000元、20,000萬元之本票各1 張，
    已如上述，而被告黃思銘固為告訴人之債權人，且本次對告
    訴人為妨害自由犯行之目的即係向告訴人索討債務，惟被告
    黃思銘自始堅稱其未取得該等本票，參酌喝令告訴人簽發本
    票者係共犯游哲誼，且依現存之卷證資料所示，亦無從認定
    該等本票確為被告黃思銘所取得，難認被告黃思銘確有取得
    前揭本票，自不予宣告沒收、追徵。
　㈣被告章勝捷、林燦燃自始即堅稱未因本件妨害自由犯行而獲
    得任何之報酬，復遍查全卷，亦查無其2人確有取得任何對
    價，自不予宣告沒收、追徵。　　　 　
貳、無罪部分：
一、公訴意旨略以：被告簡戴偉與被告黃思銘、章勝捷、林燦燃
    等人，共同基於私行拘禁以妨害他人行動自由之犯意聯絡，
    於105 年12月23日中午時分，在游哲誼位在基隆市○○區○○街
    0巷00號4樓之住處，共同毆打告訴人，逼迫告訴人還債，而
    與被告黃思銘等人共同剝奪告訴人之人身自由。因認被告簡
    戴偉涉犯刑法第302條第1項之私行拘禁罪嫌云云。　
二、按犯罪事實應依證據認定之，無證據不得認定犯罪事實；不
　　能證明被告犯罪者，應諭知無罪之判決；刑事訴訟法第154
　　條第2項、第301條第1 項分別定有明文。再檢察官對於起訴
　　之犯罪事實，應負提出證據及說服之實質舉證責任。倘其所
　　提出之證據，不足為被告有罪之積極證明，或其指出證明之
　　方法，無從說服法院以形成被告有罪之心證者，基於無罪推
　　定之原則，自應為被告無罪判決之諭知（刑事訴訟法第161
　　條第1 項、刑事妥速審判法第6 條、最高法院92年台上字第
　　128號判例參照）。
三、公訴意旨認被告簡戴偉涉有前揭犯嫌，無非係以被告簡戴偉
    於警詢、偵訊時之供述、告訴人之指訴、證人陳劉阿錦於警
    詢、偵訊時之證述、證人徐觀海、陳偉強於偵訊時之證述、
    同案被告黃思銘等人之陳述、告訴人傷勢照片、診斷證明書
    、監視錄影照片、車籍資料暨職務報告、安定派出所勤務分
    配表、工作紀錄簿為其論據。訊據被告簡戴偉堅詞否認有何
    前述私行拘禁之犯行，辯稱：我只有到游哲誼的住處而已，
    但當時好像沒有看到告訴人，我沒有傷害告訴人，更沒有妨
    害告訴人的行動自由等語。經查：
　㈠告訴人於106年1月16日警詢時指稱：當天是魏志騰（即杜昱
    群）來開門，一開始魏志騰暫時跟方宗文在旁邊看，沒多久
    杜翊民戴3、4個不認識的小弟來，被告簡戴偉、余星旺也來
    了，之後游哲誼就叫杜昱群跟方宗文把我壓在地上，用小板
    凳打頭，之後杜昱群、簡戴偉便跟其他人輪流用球棍毆打我
    云云（偵字卷一第108頁反面至109頁）；嗣於偵訊時證稱：
    被告簡戴偉、陳伯恩、曾少洋當時有在游哲誼的家，且被告
    簡戴偉及陳伯恩、曾少洋都有動手打我云云（偵字卷二第19
    頁）；另於本院審理時則證稱：被告簡戴偉沒有動手打我，
    因為他沒有在游哲誼的住處。至於我在警詢時會指稱他打我
    ，是因為當時我不認識他，憑印象記名字，可能是記錯了云
    云（本院卷第473至478頁），可徵告訴人就被告簡戴偉有無
    於游哲誼之住處對其毆打之情，前後所陳，已有不一，容有
    瑕疵。
　㈡被告簡戴偉固於本院審理時辯稱，其該日雖有至游哲誼之住
    處，但並未碰見告訴人云云，顯與其於原審及本院準備程序
    時所辯稱之，係有遇見告訴人，然無對其有毆打之行為，顯
    有歧異；參照證人即共犯魏志騰於偵訊時證稱：我在105年1
    2月23日係有前往游哲誼之住處，是由方宗文帶告訴人來，
    是由我去開門，後來有很多人來，現場我認識游哲誼、方宗
    文及被告簡戴偉，他們都有在場等語明確（偵字卷二第212
    頁），審酌依被告簡戴偉及證人魏志騰歷次所陳情節，可徵
    其等間並無宿怨、糾紛，是證人魏志騰殊無恣意為不實之詞
    攀誣被告簡戴偉之動機，且其所陳被告簡戴偉於案發時係有
    在游哲誼之住處之情，核與被告簡戴偉於本院準備程序時供
    認情節全然吻合，堪認其該等證述情節非虛，是事發時被告
    簡戴偉確有前往游哲誼之住處，即堪認定。
　㈢被告簡戴偉於本件事發時，固有在游哲誼之住處，惟其堅詞
    否認係有出手毆打告訴人。稽之告訴人於105年12月28日第
    一次警詢筆錄時陳稱：當時在新西街公廟旁的小房子（即游
    哲誼之住處）的2樓房間內，我有看到黃思銘、游哲誼及約
    有10名不知名的男子。又本件我遭拘禁期間，參與毆打我的
    人，我認識黃思銘、游哲誼、方宗文，中途加入的吳俊宏也
    有毆打我，其他我不認識，我只知道有3個人之綽號為「黑
    仔」、「小胖」跟「燦哥」等語（偵字卷一第90、91頁），
    則依告訴人該次陳述情節，可知該日在游哲誼住處之人即多
    達10餘人，且其與被告簡戴偉並不相識。又告訴人嗣於105
    年12月29日所製作之第二次警詢筆錄時指稱，其於第一次所
    稱的「小胖」即係被告簡戴偉（偵字卷一第96、97頁），惟
    其嗣於106年1月16日第三警詢時筆錄時又翻稱：我第二次筆
    錄時認錯了，「小胖」並不是簡戴偉等語（偵字卷一第107
    頁正、反面），足徵告訴人確有誤指被告簡戴偉為參與對其
    毆打之「小胖」之情事，衡酌事發時在場之人數眾多，且告
    訴人與被告簡戴偉素不相識；加以，其本次遭拘禁之時間前
    後即長達約5日，期間更數次更易地點，且本案參與之人數
    眾多，告訴人得否清楚辨識，殊非無疑，則告訴人於本院審
    理時所陳稱之，其先前不認識被告簡戴偉，可能在警詢時是
    記錯了等情，亦非毫無所據。
　㈣參照卷附之監視器錄影畫面之擷取影像（偵字卷一第137、14
    0頁），可知告訴人係於105年12月23日中午12時19分許左右
    即抵達游哲誼之住處，惟被告簡戴偉約則係約於同日下午2
    時38分許始獨自一人抵達游哲誼之住處，又參照告訴人於警
    詢時陳稱，其於該日中午12時許至游哲誼住處後約半小時後
    ，被告黃思銘即抵達，緊接沒多久後，杜翊民並帶同3、4名
    小弟前來（偵字卷一第109頁），亦見於被告簡戴偉至游哲
    誼之住處前，早已有多人在游哲誼之住處，則告訴人是否得
    清楚識別，實非無疑；另參照陳韋安於偵訊時證稱：我於10
    5 年12月23日有前往基隆市○○區○○街0 巷00號游哲誼的家，
    我是跟杜翊民一起去，我去時有看到游哲誼及其他人拿棍子
    打陳健安等語（偵字卷二第190頁）；證人魏志騰於偵訊時
    證稱：我有於105年12月23日在游哲誼的住處，現場我認識
    被告簡戴偉，有很多人打告訴人，但那些人我並不認識，且
    當時告訴人是在房間被打，我人在客廳，所以我沒有看到被
    告簡戴偉打告訴人等語（偵字卷二212頁），可徵證人陳韋
    安、魏志騰均陳稱有於前述時日在游哲誼之住處，且依其等
    所陳內容，未見指稱被告簡戴偉係有毆打告訴人之情。復且
    ，徵諸卷附之全卷資料，除告訴人前開具有瑕疵之指訴外，
    未見有其他之證據，足資認定被告簡戴偉確有毆打告訴人之
    情，自難徒憑告訴人具有疑義之單方指陳，遽認被告簡戴偉
    係有公訴意旨所指之毆打告訴人之情。
　㈤公訴意旨固指稱，被告簡戴偉與黃思銘等人基於私行拘禁以
    妨害他人行動自由之犯意聯絡，共同為妨害告訴人行動自由
    之行為，惟告訴人前後遭限制人身自由約5日之期間，被告
    簡戴偉僅曾在105年12月23日前往游哲誼之住處而已，衡酌
    被告簡戴偉前往該處之原因多有，且依現存之相關證據資料
    ，俱無從認定其前往該址之目的即係為了參與共同限制告訴
    人之人身自由；尤以，被告簡戴偉於告訴人嗣後遭帶往多處
    之地點，且屢屢遭限制行動、毆打之情事均未參與，核與黃
    思銘等人之行為態樣迥然有異，苟被告簡戴偉確有參與本次
    妨害告訴人人身自由之行為，豈會如斯，復查無其他證據足
    資證明被告簡戴偉與黃思銘等人間就妨害告訴人行動自由間
    ，具有犯意聯絡及行為分擔，自難徒憑被告簡戴偉有於前述
    時日前往游哲誼之住處，逕認其有公訴意旨所指私行拘禁之
    行為。　
　㈥綜上，本案尚難認被告簡戴偉係有參與限制告訴人人身自由
    之行為。本案依檢察官所舉各項證據方法，尚不足使所指被
    告簡戴偉涉犯私行拘禁告訴人之事實達於無所懷疑，而得確
    信為真實之程度，揆諸前揭說明，即屬不能證明被告簡戴偉
    犯罪，應為無罪判決之諭知。
四、原審未詳酌上情，誤對被告簡戴偉就私行拘禁告訴人部分為
    有罪之諭知，自有未洽，被告簡戴偉提起上訴，指摘原判決
    不當，為有理由，自應由本院將原判決關於被告簡戴偉部分
    撤銷，另為被告簡戴偉無罪之諭知。
叁、被告林燦燃經合法傳喚，無正當理由不到庭，爰不待其陳述
    逕行判決。
據上論斷，應依刑事訴訟法第371條、369條第1項前段、第364條
、第299條第1項前段、第301條第1項，判決如主文。　　 　
本案經檢察官何嘉仁到庭執行職務。
中　　華　　民　　國　　110 　年　　8 　　月　　 4　  日
                  刑事第二十五庭審判長法　官  邱滋杉
                                      法　官  黃翰義
                                      法　官  陳彥年
以上正本證明與原本無異。
如不服本判決，應於收受送達後20日內向本院提出上訴書狀，其
未敘述上訴之理由者並得於提起上訴後20日內向本院補提理由書
（均須按他造當事人之人數附繕本）「切勿逕送上級法院」。
                                      書記官  彭秀玉
中　　華　　民　　國　　110 　年　　8 　　月　　4 　　日
附錄：本案論罪科刑法條全文
中華民國刑法第302條
（剝奪他人行動自由罪）
私行拘禁或以其他非法方法，剝奪人之行動自由者，處 5 年以
下有期徒刑、拘役或 3 百元以下罰金。
因而致人於死者，處無期徒刑或 7 年以上有期徒刑，致重傷者
，處 3 年以上 10 年以下有期徒刑。
第 1 項之未遂犯罰之。